臺灣彰化地方法院刑事判決　　　　　　　100年度交訴字第9號
公　訴　人　臺灣彰化地方法院檢察署檢察官
被　　　告　黃式潭
選任辯護人　朱坤棋律師
上列被告因業務過失致死案件，經檢察官提起公訴（99年度偵字
第10686號），本院判決如下：
    主  文
黃式潭犯業務過失致人於死罪，處有期徒刑肆月，如易科罰金，
以新臺幣壹仟元折算壹日。
    犯罪事實
一、黃式潭受僱於綺隆家具實業有限公司，擔任送貨司機，為從
    事駕駛業務之人，其於民國99年6 月12日上午10時15分許，
    駕駛綺隆家具實業有限公司所有車牌號碼0732─LK號自用小
    貨車，至彰化縣大村鄉○○路大村郵局附近，準備將貨物卸
    下搬運送入路邊店家時，本應注意車輛臨時停車時，應依車
    輛順行方向緊靠道路右側，以避免影響或阻礙後方來車之行
    車安全，惟其將貨車停放在大溪路2 之1 號正對面之上坡轉
    彎處時，雖有將車身及車輪停在白線內，但其將斗篷架開啟
    後，篷緣突出道路邊線20公分，已有侵入車道之情事，而當
    時道路邊線距店家尚有空間可以再更靠內停，客觀上並無不
    能注意之情事，惟黃式潭疏未注意上情，亦未採取任何警示
    或防護措施即開始卸貨，適有黃劉美於同日上午10時20分許
    ，因天雨戴著一頂斗笠，騎駛腳踏車沿大村鄉○○路由西往
    東方向上坡騎至該轉彎處時，亦疏未注意車前狀況，所戴斗
    笠不慎勾到上開貨車斗篷外緣處，致腳踏車重心失去平衡而
    向左前傾倒，壓在同向行駛由黃顯昌所騎駛車號MT9 ─419
    號機車之右車尾處，兩車勾扯之際，黃劉美向後彈起而後腦
    著地，並受有頭部外傷併右側硬腦膜外出血等傷害，經送醫
    急救後，仍於99年7 月9 日15時30分許不治死亡。調查本案
    之警員蕭方盟到場時，發現貨車停車時斗篷侵入車道之狀況
    ，乃進行測量、拍照，嗣先對機車騎士黃顯昌作筆錄，黃顯
    昌稱其有聽到黃劉美當場說勾到物品，警員因而懷疑黃式潭
    涉嫌過失肇事責任，再通知黃式潭前來說明，黃式潭始向警
    員承認其也有聽到黃劉美說有勾到東西等經過，而查悉上情
    （黃顯昌部分經檢察官調查後，認無肇事責任，已為不起訴
    處分）。
二、案經彰化縣警察局員林分局報請臺灣彰化地方法院檢察署檢
    察官偵查起訴。
    理    由
一、按被告以外之人於審判外之陳述，雖不符刑事訴訟法第159
    條之1 至第159 條之4 之規定，而經當事人於審判程序同意
    作為證據，法院審酌該言詞陳述或書面陳述作成時之情況，
    認為適當者，亦得為證據。當事人、代理人或辯護人於法院
    調查證據時，知有第159 條第1 項不得為證據之情形，而未
    於言詞辯論終結前聲明異議者，視為有前項之同意，刑事訴
    訟法第159 條之5 定有明文。立法意旨在於傳聞證據未經當
    事人之反對詰問予以核實，原則上先予排除。惟若當事人已
    放棄反對詰問權，於審判程序中表明同意該等傳聞證據可作
    為證據；或於言詞辯論終結前未聲明異議，基於尊重當事人
    對傳聞證據之處分權，及證據資料愈豐富，愈有助於真實發
    見之理念，且強化言詞辯論主義，使訴訟程序得以順暢進行
    ，上開傳聞證據亦均具有證據能力。查本案全部卷證，公訴
    人、被告及辯護人均不爭執其證據能力，本院復衡以該等供
    述證據作成時之情況，應為適當，是可認後述所引用證據之
    證據能力均無疑義，合先敘明。
二、訊據被告黃式潭固坦承於上述時、地停車在轉彎路口處卸貨
    等情，但否認有過失犯行，辯稱：我承認貨車斗篷侵入車道
    20公分是違規，但我不清楚被害人黃劉美有沒有勾到斗篷或
    其他部位云云。辯護意旨略以：本案發生後，被害人黃劉美
    所騎腳踏車是倒在道路中間雙黃線處，顯然她騎車時並非靠
    著路邊行駛，故不可能受被告貨車突出部分之影響，如果被
    害人黃劉美是靠著路邊騎，則後方騎機車過來黃顯昌車速較
    快，兩台車不可能相互勾到又倒在道路中線處，且本件腳踏
    車之菜籃是勾到機車後方之置物架，兩者高度相當，無從推
    斷腳踏車在倒下之前已有向左傾之情形，又衡情一般人騎腳
    踏車不會挺直騎車，而係身體前傾便於雙腳使力，則以被害
    人約151 公分之體型而言，其騎腳踏車應不致會碰及160 公
    分高之貨車斗篷，縱有碰觸可能，則稍後低頭或俯身即可通
    過，實不足以造成腳踏車嚴重偏向之異狀，均可證本案車禍
    發生與被告貨車停放之狀況無關，為此請求諭知無罪之判決
    等語。經查：
(一)、本案事故發生之時間、地點及事故發生後處理過程，業據證
    人蕭方盟、李俊利、林慶裕警員於本院審理時證述在卷，並
    有道路交通事故現場圖（相驗卷第18頁），及道路交通事故
    現場調查報告表（相驗卷第19至20頁）在卷可參。被告當時
    將貨車停在上坡路段轉彎處之白線內，車斗篷侵入車道20公
    分等情，除據被告自承不諱外，並有蕭方盟警員在上述現場
    圖所特別註明之文字，及當場拍攝之比對照片可憑（相驗卷
    第21頁）。
(二)、起訴書記載被害人黃劉美是勾到被告貨車左後方斗篷垂下的
    繩子而肇事（起訴書記載是「右後方」繩子，公訴人當庭更
    正為「左後方」繩子），惟被告否認案發時貨車之左後方斗
    篷繩子有垂下來，並稱該繩子當時是放在斗篷上方（本院10
    0 年4 月14日審理筆錄第8 頁）。證人即彰化縣警察局員林
    分局交通分隊警員蕭方盟於本院審理時證稱：「（審判長問
    ：你去現場有帶測距輪？）證人答：是。（審判長問：為何
    要把它掛在斗篷後橫桿上？）證人答：因為斗篷很明顯是超
    出白線，因為直接看看不出它的比例，所以我把測距輪掛在
    橫桿上。（審判長提示相驗卷21、23頁問：測距輪連接斗篷
    橫桿的繩索是你的繩索還是貨車的繩索？）證人答：是測距
    輪的繩索。（審判長問：斗篷突出的角下面本身有沒有繩子
    垂掛？）證人答：沒有。我去現場時，斗篷兩邊都有繩索，
    右後方靠商家這邊繩索是垂下來的，靠馬路這邊的繩索是丟
    到斗篷上面。（審判長問：侵入馬路的是斗篷本身，而沒有
    含繩索？）證人答：對。我看到的是這樣」等語（本院100
    年4 月14日審理筆錄第15、16頁），並有當時拍攝之貨車照
    片可參（相驗卷第21、22頁）。證人黃顯昌雖於本院審理時
    證稱：當場有聽到被害人黃劉美說明勾到「繩子」等語，但
    證人黃顯昌亦證稱其並沒有注意看到貨車繩子確有垂下情形
    （同上筆錄第4 頁），被告則陳稱：我有聽到被害人黃劉美
    說勾到「東西」，但她並沒有說勾到什麼東西（同上筆錄第
    8 頁），此外即沒有任何人目擊或聽聞被害人黃劉美之說法
    ，亦無目擊證人或照片顯示被告貨車左後方之繩索有垂掛下
    來之情形，是無法證明起訴書所指被害人黃劉美跌倒原因是
    被貨車繩子勾到。
(三)、然而本案被告停車之方式，車後斗篷確已侵入車道20公分，
    是否影響被害人黃劉美之行車安全？經查：證人蕭方盟於本
    院審理時證稱：「（審判長問：以你當時專業，你覺得事故
    跟這個貨車有關係？）證人答：一般我會看有跡證的部分，
    斗篷拉出來距離地面的高度大約有一百六十公分，以腳踏車
    高度過來，就算沒有繩索，可能也會因斗篷突出嚇到，有可
    能為了閃避，不曉得有發生什麼事情或有其他原因，有一個
    角度偏過去，這台機車跟腳踏車接觸的位置，其實腳踏車已
    經斜一個角度，才刮到機車，我認為是腳踏車先有傾倒一個
    角度，才有可能勾到機車很低的位置。是腳踏車車籃去勾到
    機車右側後方這邊。從跡證判斷，腳踏車在有一個角度傾斜
    的情形下，才有可能勾到機車這麼低的部分，不然如果純粹
    正常行駛的話，兩個車擦撞高度應該不會這麼低」、「腳踏
    車菜籃已經有點生鏽了，菜籃的鏽漆是刮在機車的右後車身
    的下半部（指相驗卷第24頁、警察編號照片7 ）。所以我才
    覺得腳踏車可能發生什麼狀況，所以才會以快要傾斜的角度
    下去勾到機車。後來我是聽機車騎士講，菜籃勾到他右後車
    身有個置物架的突出點，機車騎士把這兩台車拉開。當時我
    判斷這件事跟貨車有關係，不管有沒有撞到，感覺上被害人
    是為了閃那台貨車」等語（本院100 年4 月14日審理筆錄第
    16 頁 ）。證人黃顯昌於警詢時證稱：「我機車未倒地，事
    故後我馬上停車」（相驗卷第8 頁），可知被害人黃劉美之
    腳踏車倒地後壓在證人黃顯昌之機車上時，並沒有造成機車
    連帶傾倒，故所遺留在機車上的刮擦痕跡，應係第一時間壓
    迫機車所造成，而由現場照片之擦痕看來，被害人黃劉美之
    腳踏車與證人黃顯昌機車之接觸點應是在機車左後方車身排
    氣管上方（相驗卷第24、81、82頁），可見被害人黃劉美之
    腳踏車在與證人黃顯昌機車接觸前，應已處於傾斜狀態，才
    可能擦撞到如此低的角度，辯護意旨指擦撞點在機車置物籃
    一節，與照片之客觀跡證不符，難以成立。惟被害人黃劉美
    之腳踏車與機車接觸前為何會車身傾斜？查被害人黃劉美在
    倒地後，尚有一小段時間意識清醒，迨送上救護車後就逐漸
    意識不清，到了醫院後即已陷入昏迷而未再醒來，業據證人
    黃顯昌、黃啟仲（消防隊救護人員）、邵詠豪（消防隊救護
    人員）、黃榮籐（被害人黃劉美之夫）於本院審理時證述在
    卷，而證人黃顯昌證稱其將被害人黃劉美扶起時曾聽她說是
    被「繩子勾到」，被告亦稱其聽到被害人黃劉美說被什麼「
    東西」勾到，已如前述，此外則沒有任何人聽到被害人關於
    肇事原因之陳述或目擊現場車禍經過情形。雖被害人黃劉美
    已死亡，而無法還原其說法，但在採嚴格證據法則之美國，
    對於當場印象（Present sense impression）、驚駭的表達
    （Excited utterance ）之陳述，均屬傳聞法則之例外，得
    在審判上被使用作為證據，原因是陳述者在事件發生當時即
    為陳述，無記憶錯誤之虞，且陳述非經深思熟慮後所為，少
    有說謊可能，故可信性甚高（參見吳巡龍著「新刑事訴訟制
    度與證據法則」一書第199 頁），關於證人黃顯昌轉述被害
    人黃劉美之陳述，辯護人並未表示就證據能力有任何異議，
    本院亦認與採證法理相符，是此部分應可採納作為本案證據
    。依被告及證人黃顯昌之上開陳述，可知本案被害人黃劉美
    在第一時間確實提到自己勾到了某種物品，則以當時現場狀
    況來看，最可能勾到的物品應是貨車之突出物。經本院審判
    長帶同受命法官、陪席法官前往肇事地點勘驗，並由與被害
    人黃劉美身高相近之受命法官騎著被害人之腳踏車，頭戴被
    害人所載之斗笠，當場進行高度比對，發現該處為上坡路段
    ，被害人在上坡時頭戴著大斗笠，確有可能因視線受遮蔽而
    未注意到貨車停在轉彎處，以致勾到被告貨車車篷外緣（見
    本院100 年4 月14日上午之現場勘驗筆錄暨所附照片），是
    認被告貨車停車方式，確實已影響被害人黃劉美之行車安全
    。辯護意旨雖指被害人腳踏車倒地處接近中線，並以此推論
    其是靠中線行駛，不會受到路邊貨車之影響。惟本院至現場
    勘查時，發現該道路不寬（依交道事故現場圖所繪該車道只
    有3.4 公尺寬），又是轉彎處，被害人黃劉美之腳踏車勾到
    貨車後失去平衡至真正倒地前，仍可能在車身搖擺不定之情
    形下移動接近道路中線，故不能排除被害人是遭貨車斗篷勾
    到而倒地。
(四)、按汽車臨時停車時，應依車輛順行方向緊靠道路右側，道路
    交通安全規則第111 條第2 項定有明文。該條文之立法意旨
    係為避免臨時停車妨礙後方車流，甚至造成追撞危險，乃課
    予駕駛人應在可能範圍內騰出車道空間之義務。被告駕駛自
    用小貨車自應遵守上開交通安全規定。而依當時情況，被告
    顯可再將車駛入緊靠商家，避免突出部分占用車道，被告疏
    未注意及此，復未採取任何預防措施，致被害人黃劉美閃避
    不及，腳踏車失去平衡搖晃，撞擊同向車道證人黃顯昌騎駛
    之機車而倒地，足認被告自有過失。又被害人黃劉美在車禍
    頭部受傷後送醫，延至99年7 月9 日治療無效出院死亡等情
    ，有財團法人彰化基督教醫院診斷書（相驗卷第16頁）、臺
    灣彰化地方法院檢察署相驗屍體證明書可憑（相驗卷第40頁
    ），是被害人黃劉美之死亡與被告之違規行為間，亦有相當
    因果關係，被告自應負過失致死罪責。雖被害人黃劉美未注
    意車前狀況，本身亦應負相當大之過失責任，仍無法解免被
    告之罪責，併予敘明。
(五)、本案送臺灣省彰化縣區車輛行車事故鑑定委員會鑑定之結果
    ，雖認「自小貨車停車屬在路外停車，無違反道路安全規則
    」、「無法鑑定肇事原因」（相驗卷第71頁、第68頁之函文
    參照），而臺灣省車輛行車事故覆議鑑定委員會亦同此認定
    （本院卷函文參照），惟參酌現場跡證顯示被害人黃劉美所
    騎腳踏車在與證人黃顯昌機車接觸前已有左倒傾斜情形，佐
    以被害人昏迷前陳述其勾到東西之說法，及本院至肇事現場
    勘驗及作高度比對之結果，認為被告貨車斗篷突出部分，在
    轉彎處確已造成該方向行車安全之障礙，而影響被害人黃劉
    美正常駕駛，導致被害人黃劉美勾到斗篷而傾倒，致與路過
    之機車撞擊，身體反彈後頭部著地，造成傷重不治之結果。
    綜上，本件事證明確，被告犯行堪以認定。
三、按刑法上所謂業務，係指個人基於其社會地位繼續反覆所執
    行之事務，其主要部分之業務固不待論，即為完成主要業務
    所附隨之準備工作與輔助事務，亦應包括在內（最高法院71
    年台上字第1550號、89年台上字第8075號判例參照）。查被
    告係受僱於綺隆家具實業有限公司，擔任送貨司機，本案係
    在其在為客戶卸貨時發生，業據被告供承在卷，足見駕車為
    被告完成主要業務所附隨之輔助事務，揆諸上揭判例意旨，
    足認被告為從事駕駛業務之人。是核被告所為，係犯刑法第
    27 6條第2 項之業務過失致死罪。被告肇事後，雖向到場處
    理之警員自承為貨車駕駛人，但警員蕭方盟是先對證人黃顯
    昌製作警詢筆錄，因證人黃顯昌陳述被害人黃劉美當場有說
    被物品勾到，警員懷疑被告有肇事責任，進而通知被告來作
    筆錄，此時被告才告訴警員其有聽到被害人黃劉美說被東西
    勾到等情，業據證人蕭方盟於本院審理時證述在卷，故可知
    被告並未在警員發覺犯罪嫌疑前主動承認自己為肇事者，核
    與自首要件不符，併予敘明。爰審酌被告停車卸貨時，雖已
    注意將車輪停至白線以內，但仍疏未注意車頂斗篷突出道路
    邊線20公分可能影響他人之行車安全，以致造成被害人黃劉
    美失去寶貴生命無可挽回之結果，被害人家屬為此傷痛不已
    ，被告所為誠屬可議，惟被害人黃劉美在頭戴斗笠、天雨視
    線不佳之情形下，未注意車前狀況，其本身對此不幸事件也
    應負絕大部分之過失責任，暨審酌被告迄未能與被害人家屬
    達成和解，被告無前科紀錄，素行良好，於偵、審時坦承聽
    聞死者生前陳述有勾到東西跌倒，被告對此不利於己之事實
    並未隱匿或迴避責任，態度誠實，並衡以被告自述為家庭主
    要經濟來源，育有三名子女等一切情狀，量處如主文所示之
    刑，並諭知易科罰金之折算標準。
據上論斷，應依刑事訴訟法第273 條之1 第1 項、第299 條第1
項前段，刑法第276 條第2 項、第41條第1 項前段，刑法施行法
第1 條之1 第1 項、第2 項前段，判決如主文。
本案經檢察官賴志盛到庭執行職務。
中    華    民    國  100     年    5     月    20    日
                  交通法庭        審判長法官  葉明松
                                  法      官  郭麗萍
                                  法      官  黃玉齡
以上正本證明與原本無異。
如不服本判決應於收受判決後10日內向本院提出上訴書狀，並應
敘述具體理由。其未敘述上訴理由者，應於上訴期間屆滿後20日
內向本院補提理由書( 均須按他造當事人之人數附繕本) 「切勿
逕送上級法院」。
告訴人或被害人對於判決如有不服具備理由請求檢察官上訴者，
其上訴期間之計算係以檢察官收受判決正本之日期為準。
中    華    民    國  100     年    5     月    20    日
                                  書  記  官  黃鏽金
附錄本案論罪科刑法條全文：
中華民國刑法第276條
因過失致人於死者，處2 年以下有期徒刑、拘役或2 千元以下罰
金。
從事業務之人，因業務上之過失犯前項之罪者，處5 年以下有期
徒刑或拘役，得併科3 千元以下罰金。